【裁判字號】    98,上更(二),14
【裁判日期】    980630
【裁判案由】    貪污治罪條例
【裁判全文】
臺灣高等法院刑事判決              98年度上更(二)字第14號
上  訴  人  臺灣板橋地方法院檢察署檢察官
上  訴  人
即  被  告  乙○○
選任辯護人  李承志律師
上  訴  人
即  被  告  甲○○
選任辯護人  張景豐律師
上  訴  人
即  被  告  丁○○
選任辯護人  林福地律師
上列上訴人因被告等違反貪污治罪條例等案件，不服臺灣板橋地
方法院94年度訴字第1364號，中華民國95年5月30日第一審判決
（起訴案號：臺灣板橋地方法院檢察署93年度偵字第15406號、
94年度偵字第6875號），提起上訴，經判決後，由最高法院第二
次發回更審，本院判決如下：
    主  文
原判決關於乙○○、甲○○、丁○○部分均撤銷。
乙○○、甲○○、丁○○共同對於主管之事務，明知違背法令，
直接圖其他私人不法利益，因而獲得利益，各處有期徒刑壹年肆
月，褫奪公權貳年，減為有期徒刑捌月，褫奪公權壹年，均緩刑
參年。
    事  實
一、乙○○自民國（下同）83年3月1日起至91年2月底止， 擔任
    臺北縣鶯歌鎮鎮長；甲○○自84年底起至86年3月止， 擔任
    鶯歌鎮公所民政課課長；丁○○自76年11月起至86年10月止
    ，擔任鶯歌鎮公所民政課課員，均為依據法令從事公務之人
    。緣前臺灣省政府為提高鄉鎮村里長之服務熱誠，訂頒村里
    長福利及激勵措施，規定村里長每任期內，可出國考察一次
    ，每人經費新臺幣（下同）3萬元， 由各鄉鎮公所編列後就
    相關列支狀況，本於權責逕行核付。鶯歌鎮公所乃於84年間
    ，在85會計年度總預算民政課村里業務項下編列第15屆里長
    出國觀摩活動旅費國外旅費，計22人，每人3萬元， 總計66
    萬元。該項活動原定於84年8月18日至同年月26日舉辦， 計
    劃前往東南亞地區、越南及高棉等地，而前民政課課長張謝
    欽亦曾簽請鎮長乙○○同意，支應上開預算。嗣該計劃因故
    延於84年8月26日至同年9月3日舉辦， 鶯歌鎮公所並陳報台
    北縣政府於同年8月16 日以84北府民一字第280659號函准予
    備查。嗣因里長建議展期再次延後辦理。迨85年4、5月間，
    鶯歌鎮里長聯誼會決議於85年6月21日至28日辦理， 並建議
    變更行程，將原計劃前往東南亞地區之考察觀摩變更為澳門
    及大陸地區。惟乙○○、甲○○及丁○○均明知前臺灣省政
    府曾以81年7月16日81府民一字第70546號函示村里長未按核
    准行程前往大陸地區，不宜核銷，及臺灣省政府83年11月25
    日83府民一字第32380號函示， 村里長不宜以公費申請進入
    大陸地區考察，是以如將里長前往大陸地區考察一事報陳臺
    北縣政府，臺北縣政府恐無法同意准予備查，三人竟共同基
    於行使登載不實事項於職務所掌公文書之犯意聯絡，由當時
    擔任民政課課長之甲○○擬定除原預算編列之旅運費66萬元
    外， 再動用民政課社會運動業務費項下一半經費即12萬5千
    元， 並指示民政課課員丁○○於85年5月18日簽具上開辦理
    意見，丁○○簽具後，經甲○○層轉鎮長乙○○，由乙○○
    於同年月27日批示同意辦理，再由甲○○指示丁○○於簽辦
    前開出國事宜時不可將出國地點載明為大陸地區，丁○○即
    於85年6月6日擬稿陳報臺北縣政府，並製作出國請示單作為
    附件，將里長戊○○、張文雄、蘇利男、曾欽舜、蘇民正、
    陳力文、陳繁舜、林福川、曾金壽、卓弟水、蕭進連、施順
    豐、吳正義、曾國進、李振吉、邱國財、呂金山、石樟火、
    游臣統、李榮炎及丁○○共21人之出國地點登載為「東南亞
    地區（新加坡等國）」，將此等不實事項登載於職務上所掌
    公文書上，經甲○○層轉由不知情之鶯歌鎮公所秘書庚○○
    （庚○○部分已經判決無罪確定）代鎮長乙○○決行發文，
    並於同年6月11 日以北縣鶯民字第3626號函請臺北縣政府審
    核，足生損害於臺北縣政府對於公務員及相關人員出國行程
    監督及考核之正確性。而乙○○、甲○○及丁○○亦均明知
    參加上開出國考察觀摩及旅費核銷之對象為里長，己○○原
    為鶯歌鎮公所清潔隊臨時雇員，並非里長，且未在原陳報出
    國人員名單之列，亦非得以公費核銷出國考察之對象，乙○○、甲○○與丁○○竟明知違背法令而准許己○○隨團出國
    ，且回國後亦以公費核銷， 為己○○圖得45000元之不法旅
    遊利益。嗣乙○○、甲○○、丁○○於偵查中自白前開犯行
    。
二、案經法務部調查局臺北縣調查站報告臺灣板橋地方法院檢察
    署檢察官偵查起訴。
    理  由
甲、程序方面：
一、按被告以外之人於審判外之言詞或書面陳述，除法律有規定
    者外，不得作為證據。又被告以外之人於審判外之陳述，雖
    不符前四條之規定，而經當事人於審判程序同意作為證據，
    法院審酌該言詞陳述或書面陳述作成時之情況，認為適當者
    ，亦得為證據。當事人、代理人或辯護人於法院調查證據時
    ，知有第159條第1項不得為證據之情形，而未於言詞辯論終
    結前聲明異議者，視為有前項之同意， 刑事訴訟法第159條
    第1項、第159條之5分別定有明文。 本件證人丙○○、卓廖
    明月、曾國進、戊○○、游臣統於調查局之陳述，係被告以
    外之人於審判外之陳述，被告及選任辯護人就上開告訴人警
    詢之陳述，未於言詞辯論終結前聲明異議，視為同意作為證
    據，且本院審酌該言詞陳述作成時之情況，認為適當，依刑
    事訴訟法第159條之5第1項、第2項之規定，自有證據能力。
二、按被告以外之人於偵查中向檢察官所為之陳述，除顯有不可
    信之情況者外，得為證據。 刑事訴訟法第159條之1第2項定
    有明文。查證人丙○○、李陳美江、游石英、己○○於偵查
    中所為之證詞，業經具結，有結文在卷為憑，且並無證據證
    明有顯不可信之情形，自得為證據。
三、被告乙○○、甲○○、丁○○及同案被告庚○○（業經判決
    無罪確定）於警詢及偵訊時所言，對其他同案被告而言，均
    係屬共同被告於審判外所為不利於其他共同被告之陳述，而
    其證據能力之有無，茲說明如下：按新修正刑事訴訟法第15
    6條第2項特別規定「被告或共犯之自白，不得作為有罪判決
    之唯一證據．．．」，此所謂「共犯之自白」係指涉及被告
    的部分，而非共犯本身所涉及的犯罪事實，因為如係涉及共
    犯本身犯罪事實之陳述即屬被告之自白，而非「共犯的自白
    」。該規定除釐清修正前第156條第2項所謂「被告之自白」
    是否包含共犯之法律適用上的疑義外，亦基於保障被告之利
    益，即避免將共犯之自白當成被告自白之補強證據，因而使
    得在例如毒品交易或是賄賂雙方具有對向性共犯關係的共犯
    中，避免因為共犯相互推諉嫁禍而為虛偽陳述，卻使被告因
    為曾經自白，再加上可能是嫁禍性質的共犯虛偽陳述而在法
    律上成為足以認定被告犯罪事實的舉證方法。因此共犯在審
    判外所為之陳述（自白）如涉及被告者，自應適用新修正刑
    事訴訟法第156條第2項之規定，須陳述（自白）具有任意性
    的擔保且須有其他補強證據方可將該共犯之陳述（自白）採
    為認定被告犯罪事實之證據（最高法院93年度台上字第2729
    號判決參照）， 而不得適用新修正刑事訴訟法第159條以下
    有關傳聞法則之規定，以共犯在審判外之陳述具有較為可信
    的情況或是有傳聞法則例外情形，而在不顧及任意性以及需
    補強證據的要件規定下，將共犯自白採為認定被告犯罪事實
    的證據。再同被告雖處於同一訴訟程序而同時接受審理，但
    其訴訟客體仍屬各別，即分別為刑罰權之對象，故共同被告
    對於被訴案件，其證據之調查，各自獨立實施，即證據之價
    值應分別判斷（參見最高法院93年度台上字第2729號判決）
    ，因此縱然是具有共犯關係之共同被告，就被告而言，在審
    判中仍僅具有證人的身分，而既具有證人的身分，則依憲法
    第8條所揭示正當法律程序之基本人權， 被告自有權利要求
    就該具有共犯關係之證人在審判中進行詰問，以求透過參與
    詰問的程序，一方面擔保該具有共犯關係證人陳述之真實性
    ，另一方面亦可確保被告在刑事訴訟程序當中應享有的程序
    主體權， 司法院大法官會議釋字第582號解釋即認為此項被
    告對於具有共犯關係證人之詰問權不應被剝奪。是以具有共
    犯關係之共同被告在審判外所為之陳述是否可以作為認定被
    告犯罪事實之證據，依照前述說明，除必須擔保其陳述（自
    白）具有任意性且有其他補強證據外，尚須在確保被告在審
    判中對於該共犯詰問權之行使，方得採為認定被告犯罪事實
    的證據。此項對於法律解釋的方法，固然在法條內部的邏輯
    結構上產生具有共犯關係之共同被告，究竟在整個刑事訴訟
    程序上居於證人或是被告地位的游移現象，但是這種游移現
    象的觀察，乃是建構在刑事訴訟程序偵查以及審判連成一體
    的前提下，而此項前提在新修正刑事訴訟法規定的結構下卻
    未必是有效的前提。亦即就人的供述而言，不應以證人或共
    同被告或共犯之身分來區別所應適用調查證據之方法以及所
    應適用之證據法則，而應該以該人的供述內容究竟是涉及他
    人者或是涉及自己者，而分別適用有關傳聞法則及自白法則
    。而就具有共犯關係的共同被告而言，本院即認為由於其審
    判外之陳述（自白）乃是涉及自己的犯罪事實，因此必須適
    用自白法則，而在審判中，由於刑事案件係以一被告為一案
    件之觀念，其陳述乃是涉及他人者，因此必須適用有關調查
    證人之方法，賦予被告詰問證人的權利。綜上所述，本院認
    為共同被告在經過交互詰問的程序後，其於審判外所為不利
    於其他共同被告之陳述，其證據能力之有無即因此補正。是
    以被告乙○○、甲○○、丁○○及同案被告庚○○於警詢及
    偵訊時之供述，既經原審及本院前審審理時以證人身分具結
    證述在案，且被告等於本院審理時亦表明無庸再詰問其餘共
    同被告，揆諸前揭說明，本院認共同被告乙○○、甲○○、
    丁○○及同案被告庚○○於警詢及偵訊中之陳述，對於其他
    共同被告犯罪事實之認定，自具有證據能力。
乙、實體方面：
壹、被告乙○○、甲○○及丁○○有罪部分：
一、訊據被告甲○○、乙○○、丁○○固均坦承前開里長出國考
    察補助款為每人3萬元，而本件出國係另動支社會運動費用6
    萬元作以補貼，以及其等均明知里長出國地點已變更為大陸
    地區，卻以東南亞地區呈報臺北縣政府准予備查，嗣於出國
    後亦以72萬元核銷費用等情，惟均矢口否認有圖利或行使登
    載不實公文書等犯行。
  (一)被告乙○○辯稱：同案被告丁○○因遭被告記過處分並移送
    偵辦，挾怨報復，證詞與事實不符，不足採信。再者，被告
    乙○○對本案實際出國人數並不知，核銷當時人在國外，並
    無圖利之不法意圖，迨經代表會決議獲知出國人數不符後，
    即依代表會決議請政風單位調查，並進行經費追繳等語。
  (二)被告甲○○辯稱：同案被告丁○○係參照前任課長張謝欽辦
    理方式，將先前出國案件請示單之姓名欄改成自己的名字後
    ，呈送伊簽核，伊對於整個過程均不了解，致疏未注意主要
    國家地區之欄位上記載東南亞地區（新加坡等國）仍予簽核
    ，至於己○○是事後伊才知道隨團出國，伊並無登載不實公
    文書或圖利之故意等語。
  (三)被告丁○○辯稱：伊誤認中國大陸、澳門等地亦屬東南亞地
    區，遂約略參考前手製作之出國請示單，在製作出國請示單
    上，將「張謝欽」改為「丁○○」，觀摩地點書為東南亞地
    區，洵係疏慮所至，並非有意登載不實，迨臺北縣政府文准
    核備後，經臺北縣政府官員告稱村里長雖不是公務人員，且
    中國大陸、澳門在世界地理位置上屬東南亞地區，但因政治
    因素，現階段政府的處理方式，中國大陸與其他東南亞國家
    是切割的，中國大陸不是自由世界，所以村里長仍不宜去，
    並建議鎮公所以澳門為觀摩考察地點重為申請核備等語，始
    知中國大陸在國內政治上不屬東南亞，但在向被告甲○○課
    長反應後，被告甲○○以時間不允許，會害得大家無法成行
    為由堅拒，一昧討好里長，不尊重基層，伊不得已在核備文
    上記載：「本案因大陸尚未開放故而本所呈報以其他地區呈
    報」。至於己○○是代表鎮長隨團出國，伊與己○○非親非
    故，亦無任何利害關係，斷無圖謀他人不法利益而葬送自身
    前程之可能，更無圖利他人之實益及必要等語。
二、經查：
  (一)本件里長確係出國前往大陸地區考察觀摩，而非前往東南亞
    地區，被告乙○○、甲○○、丁○○為恐行文臺北縣政府無
    法獲得同意准予備查，乃由被告甲○○擬定除原預算編列之
    旅運費66萬元外，再動用民政課社會運動業務費項下一半經
    費即12萬5千元，並指示被告丁○○於85年5月18日簽具上開
    辦理意見，被告丁○○簽具後，經被告甲○○層轉被告乙○○，由被告乙○○於同年月27日批示同意辦理，再由被告甲○○指示被告丁○○於簽辦前開出國事宜時不可將出國地點
    載明為大陸地區，被告丁○○即於85年6月6日擬稿陳報臺北
    縣政府，並製作出國請示單作為附件，將里長戊○○、張文
    雄、蘇利男、曾欽舜、蘇民正、陳力文、陳繁舜、林福川、
    曾金壽、卓弟水、蕭進連、施順豐、吳正義、曾國進、李振
    吉、邱國財、呂金山、石樟火、游臣統、李榮炎及丁○○共
    21人之出國地點登載為「東南亞地區（新加坡等國）」，將
    此等不實事項登載於職務上所掌公文書上，經被告甲○○層
    轉由不知情之鶯歌鎮公所秘書庚○○代被告乙○○決行發文
    ，並於同年6 月11日以北縣鶯民字第3626號函請臺北縣政府
    審核等情，為被告乙○○、甲○○、丁○○等所是認。又被
    告丁○○於調查局詢問及偵查中供稱：鶯歌鎮公所於84年間
    要辦理第15屆里長考察活動時，原定考察地點是香港、新加
    坡等東南亞地區，後來甲○○告訴伊里長聯誼會又決定改至
    大陸，伊有告訴里長們說依照規定不能去大陸辦理公費考察
    ，但里長們堅持要去；里長們對於當時鄉公所僅編列每名里
    長3 萬元之補助款認為不足，要求鎮長乙○○額外增加考察
    的補助款，鎮長乙○○就決定另外動支鶯歌鎮公所85年度社
    會運動業務費之經費，並透過當時的民政課長甲○○要求伊
    簽辦，但當時政府規定不能去大陸公費考察，而且臺北縣政
    府函文表示每名里長出國考察補助是3 萬元，額外的支出要
    里長自行負擔，乙○○及甲○○逼我承辦這項業務，並要求
    伊隨團赴大陸辦理出國考察，以及完成費用的核銷工作；鶯
    歌鎮公所85年5 月18日民政課簽呈．．．伊蓋章後．．．；
    鶯歌鎮第15屆里長聯誼會里長們對於出國辦理考察活動僅編
    列每人3 萬元之經費嫌不足，便向乙○○提出增加補助經費
    之要求，乙○○同意後就要求甲○○找經費，甲○○就建議
    動支鶯歌鎮公所85年度社會運動業務費，經乙○○同意後便
    要求伊簽辦；該次活動本應由乙○○領隊，由伊擔任隨團服
    務人員，但乙○○因故未去，改派機要秘書己○○代表鎮長
    參加，團員包括里長有14人，以及其中5 位里長的配偶，合
    計共21人。雖然實際出團之人數並非22人，但因赴大陸考察
    期間，參加該團的里長額外要求更好之食宿，並要求變更行
    程，金陵旅行社負責人丙○○便要求鶯歌鎮公所要墊付這些
    額外的開銷，所以不管出團人數多少，都要依照合約所定上
    限72萬元來收取，經己○○同意後於返國後依約支付；伊在
    該次出國考察活動行前，便告訴這些里長每人補助費用僅3
    萬元，但里長告訴伊反正不足之部份就要鶯歌鎮公所或鎮長
    乙○○負擔，該次考察活動結束後，伊將所支出的費用辦一
    個簽呈，請示上級長官是否可以以公款來幫里長墊付超過3
    萬元補助款以外之費用，經課長甲○○、秘書庚○○及鎮長
    乙○○同意後，便全數以公款支付金陵旅行社72萬元；臺北
    縣政府來函時，伊曾說服甲○○，但甲○○要伊不要害大家
    不能成行，伊即在縣府之來函上簽辦「一、本案因大陸尚未
    開放，故而本所呈報以其他地區呈報，二、呈核後文存」等
    文字。鶯歌鎮公所85年5 月18日簽呈是科長甲○○擬好稿叫
    伊蓋章，伊當時認為去大陸不妥，因為鎮公所之前也有人去
    大陸，但並不是用這樣的簽呈，經伊反應不妥後，甲○○與
    乙○○認為大陸也是東南亞的一部份，要求伊按照84年度之
    計劃呈報縣政府。該次實際出國之人約15、16人，公所內人
    員僅伊和己○○，當時己○○擔任鎮長乙○○之機要秘書，
    據伊得到消息他是代表乙○○去的，己○○是公費出國的，
    而且因為他代表乙○○去，伊不可能跟己○○收錢，至於給
    旅行社之費用合約約定是72萬元，但卻有5 個里長沒去，沒
    去之里長未事前向伊請假，要出國當天伊才知道，伊就沒有
    確認而請旅行社將他們的名字留下，再動用社會運動費6 萬
    元補助出國，是甲○○向乙○○建議的。鎮長乙○○指示照
    上次84年底說到東南亞的公文呈報給縣政府，5 月18日的簽
    呈乙○○都知道，乙○○說己○○是代表他出國，且出國前
    伊並未掌握到出國名單，當初所有里長都有報名。出國回來
    後由伊承辦核銷，伊沒有核對出國名冊，也沒有問過全部里
    長要不要出國，不記得有沒有跟旅行社核對名單，僅按照合
    約給了22人的團費共70幾萬元，印象中伊有跟甲○○、乙○○報告中間行程變更有增加費用一事，乙○○指示伊全數核
    銷，當初里長出國一個人僅補3 萬元，但全數核銷就超過了
    ，是甲○○指示動支社會運動經費的；印象中是乙○○告訴
    伊己○○代表他出國，乙○○擔任鎮長任內交辦事項偶爾用
    交辦單指示，大部份以口頭指示辦理；臺北縣政府85年6 月
    17日之函文上擬辦意見是伊寫的。本來應該有20個里長去，
    但時間太久，只記得連工作人員、領隊在內有23、24人。當
    初在大陸有變更行程增加費用，旅行社有列出名細，也有簽
    報乙○○同意，就依合約金額全數核銷；伊係依被告甲○○
    之指示簽擬本件里長出國觀摩考察費用除預算編列之66萬元
    外，再動支該社會運動費一半即12萬6 千元，並經被告乙○○批核等語（見調查局卷第126至134頁、93年度偵字第1540
    6號偵查卷第24至26、45至46、69至70、103、119頁） ；復
    於原審審理時具結證稱：這份簽呈．．．上面丁○○的職章
    是伊蓋的，因為84年開始辦該案時，是由前任課長張謝欽負
    責的，伊本身業務很多，所以沒有承辦該案，迨85年時伊本
    身業務很多，向課長甲○○說不接，雖依照職掌分層負責表
    ，是伊業務範圍，但伊業務太多，當時民政課只剩伊一個課
    員，課長說這是伊的業務要求伊蓋章。臺北縣政府85年6 月
    17日函關於地點部分，伊因大陸尚未開放，所以寫其他地方
    ，函文回來伊問縣政府，之後有告訴課長，是伊自己這樣寫
    的，伊認為最好重辦，但課長說時間緊迫，還是照原來的，
    所以伊才這樣寫（見原審卷(二)第158至175頁）．．．該簽呈
    動支社會運動業務費不是伊決定，伊不知道是何人決定。簽
    呈寫經課座指示，是指經甲○○指示。動支社會運動業務費
    ，要經過鎮長核可，但是也是由伊等簽辦上去。伊不知道動
    支社會運動業務費是甲○○或鎮長想出來。伊於調查局所陳
    述動支社會運動業務費用之情形，是依照伊的意思陳述，一
    般里長要求經費會跟鎮長要求等語（見原審卷(二)第160至161
    頁）；被告乙○○於調查局詢問時供稱：「因為這時候已經
    有旅行業者就大陸地區的行程估價，原本三萬元到東南亞的
    經費，現改到大陸地區就顯得不夠使用，所以我才同意動支
    社會運動費用之自有財源來補助。這是甲○○向我提議的，
    他說我核准就可以，內簽會簽時財政課及主計也沒有意見，
    若不能動支的話，主計通常會提出意見 」（見調查局卷第
    112頁背面），被告甲○○於調查局詢問時供稱：「 本案原
    定84年辦理，但因故延誤，里長聯誼會會長戊○○等向鎮長
    乙○○反應要在85年舉辦，鎮長乙○○就交代我要全力配合
    辦理。嗣承辦人丁○○向我報告里長聯誼會決定要去澳門及
    大陸地區觀摩考察，經費可能不夠用，因鎮長乙○○只是我
    要全力配合辦理，且鎮長是本次活動的領隊，我就說從社會
    運動業務費項下（里長代表本所主管觀摩活動）撥一半之經
    費補助，丁○○接著就簽辦前述85年5 月18日之簽文陳核。
    」等語（見調查局卷第145頁、第146頁背面），且卷附85年
    5 月18日之簽呈，確經被告丁○○蓋章，並經由被告甲○○
    批示「擬如擬」，再由被告乙○○批示「如擬，可」，有上
    開簽呈在卷為憑，核與被告丁○○於調查局詢問、檢察官偵
    查時供述及原審審理時證述之上開情節大致相合，可見被告
    乙○○、甲○○係明知上開公所函文、請示單為不實仍指示
    丁○○為之登載並為核轉，被告丁○○已明知其上開出國請
    示單所載不實，仍據以向臺北縣政府申請核准而行使，被告
    乙○○雖未於上開公所函文、請示單及臺北縣政府函覆之函
    文上有所核示，但依上開所述，被告乙○○事先已指示被告
    甲○○配合里長要求辦理本件出國觀摩考察，出國地點由原
    來東南亞地區變更為大陸地區，且由被告丁○○簽核後同意
    動支社會運動費用，參以其於被告丁○○85年5 月18日簽具
    內容係擬前往澳門、大陸地區觀摩之簽呈批核，顯有與被告
    丁○○、甲○○事先謀議，對於被告丁○○為上開行使登載
    不實之公文書，自有犯意聯絡及行為分擔，被告乙○○辯稱
    ：伊完全不知情，且沒有看過上開文件云云，要屬卸責之詞
    ，自不足採。被告甲○○事後辯稱：伊只是疏未注意，予以
    核章云云，無非空言圖卸，不足採信。此外，並有84年7月2
    1日前民政課長張謝欽簽呈、85年5月18日被告丁○○簽呈、
    鶯歌鎮公所85年6 月11日北縣鶯民字第3626號函稿及出國請
    示單、臺北縣政府84年8 月16日北府民一字第280659號函、
    臺北縣政府85年6 月17日北府民一字第203046號函、鶯歌鎮
    第15屆里長出國觀摩活動合約書、85年6 月29日鶯歌鎮公所
    支出傳票2 紙、內政部警政署入出境管理局旅客出境明細表
    、臺北縣鶯歌鎮公所94年10月24日北縣鶯政字第0940018775
    號函暨85年度預算書及95年1月20日北縣鶯人字第095000069
    5 號函各乙份（見法務部調查局卷第15、18、19至22、26至
    35、53至56頁、原審卷第76及28 7頁）在卷可稽。是綜上所
    述，被告乙○○、甲○○、丁○○上揭行使公文書登載不實
    之犯行，堪予認定。
  (二)本件出國考察觀摩係緣於前臺灣省政府為提高鄉鎮村里長之
    服務熱誠，所訂頒村里長福利及激勵措施，規定村里長每任
    期內，可出國考察一次，由各鄉鎮公所編列後就相關列支狀
    況，本於權責逕行核付。鶯歌鎮公所則於84年間，在85會計
    年度總預算民政課村里業務項下編列第15屆里長出國觀摩活
    動旅費國外旅費，被告乙○○係臺北縣鶯歌鎮鎮長；被告甲○○係台北縣鶯歌鎮公所民政課課長；被告丁○○為鶯歌鎮
    公所民政課課員，負責安排該鎮里長出國考察觀摩活動及執
    行核銷相關旅費事宜，是被告乙○○、甲○○與丁○○均應
    明知得以隨團出國考察觀摩並以公費核銷者應限於鶯歌鎮之
    里長及鎮公所之承辦人員。而本件隨團出國之己○○原為鶯
    歌鎮公所清潔隊臨時雇員，並非里長，且未在原陳報出國人
    員名單之列，亦非得以公費核銷出國考察之對被告象，乙○○、甲○○與丁○○竟明知違背法令而准許己○○隨團出國
    ，且回國後亦以公費核銷計45000元等情， 亦為被告乙○○
    、甲○○、丁○○等所是認。經查：
  1.被告丁○○於調查局詢問時供稱：「因為己○○是鎮長乙○○所指派的，所以乙○○知道己○○係以公費支付團費」等
    語（見偵查卷第134頁）； 被告乙○○於調查局詢問時供稱
    ：「還有清潔隊員（臨時人員）己○○前去，他有向我報告
    ，我也同意他隨里長前去， 但他不符合臺北縣政府支付3萬
    元費用之資格，他向我表示他團費會交給丁○○」等語（見
    偵查卷第114頁背面）， 亦自承已知悉己○○係隨團出國，
    雖其辯稱：己○○向伊表示團費會交給丁○○云云，惟與被
    告丁○○上開供詞矛盾，且己○○並未支付團費，詳如後述
    ，而衡情己○○自承雖擔任清潔隊員，但係調派鎮長室服務
    ，且因利用本件里長名義出國，自無自己支付團費之可能，
    足見被告丁○○於調查局詢問時供稱：己○○是鎮長乙○○
    所指派的，所以乙○○知道己○○係以公費支付團費等語，
    堪足採信，被告乙○○明知己○○以公費核銷部分，係屬違
    法，至為明灼，其上開所辯，與事實不符，自不足取。
  2.被告甲○○於調查局詢問時供稱：「公所參加人員為丁○○
    ，由鎮長領隊，但我事後得知鎮長因故未成行，由鎮長司機
    職銜清潔隊員代其參加該次活動」等語 （見偵查卷第134頁
    ），雖其否認事前明知，但其為民政課課長，對於被告丁○○有監督之責，且職司上開業務，對於何人參加或代替鎮長
    參加，豈能諉為事先不知情，否則又何須將原預定以22人，
    每人計3萬元，合計66萬元之經費， 增列流用前開社會運動
    經費6萬元（即增加2人包括被告丁○○及己○○之出國費用
    ），況被告甲○○既係承辦課課長，事前竟不知由何人帶領
    出國，豈非與常理有違，另被告丁○○如未經其上司即被告
    甲○○同意，而容由己○○參加，亦有悖常情，被告甲○○
    辯稱不知己○○以公費出國及其核銷情形云云，無非空言，
    不足採信。
  3.另證人己○○於偵訊時固具結證稱：本件伊有出國，伊於85
    年擔任清潔隊隊員，不是鎮長司機； 伊有繳付3萬元團費給
    丁○○，是在鎮公所一樓丁○○的辦公室給的等語（見93年
    度偵字第1540號偵查卷第22至26頁）；於原審審理時具結證
    稱：伊自84年6月1日起迄今擔任鶯歌清潔隊員，有參加85年
    間鶯歌鎮公所舉辦里長出國觀摩活動，當時伊知道名額有缺
    ，跟很多個里長施順隆、呂金山、蘇利男說可否跟著出國，
    並跟丁○○說，且問他多少錢，他說沒有辦法答覆，回來再
    說，回國後沒多久有交三萬元給丁○○，有人有看到，但時
    間久了，那些人不願意出來。伊繳錢時沒有單據。伊未跟丁○○說鎮長不出國，伊代表鎮長去。伊在鎮公所聽有人說知
    道名額有缺。誰說的我忘了，不清楚，時間太久。當時有很
    多人在場，大部分是里長。伊出國前一個星期知道名額有缺
    。出國手續是交給丁○○，經他通過。交護照及台胞證給丁○○。經丁○○審核過伊才可以去。審核何事伊不知道，他
    告訴伊可以去。．．．（為何別人護照、台胞證都是交給旅
    行社，為何你交給丁○○？）我不知道。是丁○○跟我要，
    是在出國前四、五天交給丁○○。把證件交給丁○○，未一
    併交錢，因他說回國再算，他不知道多少錢。我出去大陸那
    一次，里長太太都有一起去。里長太太在出國前就交錢，不
    知道為何我是回國後才交。我回國後幾天我在民政課辦公室
    交給丁○○。（你是被追繳後才把錢交出來？）是鎮長問我
    ，我跟他說在當天早上已經交出去。（你有被人家口頭或公
    文追繳）鎮長叫我繳。我繳3萬元。（ 本件里長14人及丁○○總共15人，總共72萬元，為何你只繳3萬元？） 我不知道
    ，是丁○○說的。在民政課辦公室交錢時，甲○○有無看到
    我不清楚，我繳錢給丁○○時，他說檢察官、調查局不會找
    我，沒有我的事。把錢交給丁○○，丁○○或鎮公所沒有拿
    收據給我。（對鶯歌鎮公所函覆稱沒有你繳費之資料）我不
    知道。我有請特休假七天，是向隊長請。（你剛說繳錢時丁○○說檢調不會找我是在代表會開會之前或之後之事？）我
    不清楚。我交錢是在出國後回來幾天，記得是六月底後沒幾
    天。（代表會是在八、九月開會，所以你繳錢之時間不到八
    、九月？）是。我本身有一萬元，再向鶯歌鎮農會我自己的
    戶頭領錢。丁○○只有承辦業務，為何將錢交給他，而不交
    給會計人員我不知道。我沒有跟他索取單據。我是徵詢丁○○意見。我本身出國很多次。我去過大陸很多次，我記不清
    楚。我不是里長，丁○○說可以我就出國。（鎮長為何問你
    說你錢繳了沒？）我是清潔隊員調到公所鎮長室，我在鎮長
    室做服務鎮民的事情，如清垃圾、澆水，就鎮民打電話說那
    裡沒有打掃我就要派員去處理。 交3萬元團費如何計算我不
    知道，是丁○○跟我說的，我也沒有問他如何計算。繳錢不
    索取單據，那時我是菜鳥，事情我都不清楚。不是我跟他要
    單據他都不給，我沒有跟他要。乙○○知道我跟里長一起出
    國，是在出國後，我跟清潔隊長請假，我沒有跟鎮長說要去
    那裡等語（見原審卷(二)第261至269頁）；於本院前審審理時
    亦為相同之陳述，但與被告丁○○之前開供詞及證人丙○○
    於原審證述：己○○自己拿證件來給伊辦理，他拿給伊時說
    鎮長不能去，他要代表鎮長去，伊有跟公所丁○○確認過，
    伊沒有向己○○收錢等語（見原審卷(三)95年3月23 日審理筆
    錄第20至21頁）等情節不符，且依證人丙○○、戊○○、卓
    廖明月、游石英、李陳美江之證述，里長太太於出國前均已
    繳交團費，而證人己○○既非里長，茍其跟團出國亦屬自費
    者，何以於回國後始繳交團費？又何以繳交予承辦人丁○○
    而非旅行業者丙○○，甚且未向丁○○索取收據云云？此顯
    與常情有違，況證人己○○於臺北縣鶯歌鎮農會申設之帳號
    0000 0000000000號於85年之交易明細，並無於85年6月底領
    款2萬元之紀錄， 另鶯歌鎮公所亦無己○○繳回第15屆里長
    出國費用資料， 有臺北縣鶯歌鎮農會95年1月19日北鶯農信
    字第0950005053號函暨交易明細表、臺北縣鶯歌鎮公所94年
    1月31日北縣鶯民字第0940001176號函各1份在卷可參（見原
    審卷(二)第296頁、93年度偵字第15406號偵查卷第97頁）在卷
    可參，是證人己○○前開證述，顯屬無據，而不足採信。再
    者，證人己○○自承於案發當時擔任清潔隊隊員，派至鎮長
    室工作，與承辦本件出國之業務無關，且卷附簽呈亦無關於
    指派證人己○○以公費出國之事，足見證人己○○以公費出
    國辦理核銷，亦已違反相關法令，自已圖得不法利益。至被
    告乙○○於調查局詢問時固供稱：「依台北縣政府民政局的
    規定，鶯歌鎮公所可以再編列二個人隨團，這二個人可以是
    我鎮長及民政課的承辦人，但並沒有強制規定，我也可以指
    派其他人員代理我，民政課承辦人也可以請別人幫忙隨團，
    這二個名額的人算是對里長觀摩行程中作服務性的工作。」
    等語（見調查局卷第107頁）， 但其同時指稱：「己○○跟
    我說要請假跟里長出國，而己○○並非正式的公務人員，並
    不具陪團出國之資格」 等語（見調查局卷第114頁背面），
    足見己○○並不能以公費出國辦理核銷。故證人己○○隨團
    出國並未繳交團費，而係由鎮公所以公費支出之事實，堪以
    認定。
  (三)又本件里長配偶卓廖明月（戊○○之妻）、李陳美江（李振
    吉之妻）、游石英（游臣統之妻）、曾王素麗（曾國進之妻
    ）、邱林有（邱國財之妻）有無支付出國費用？有無圖得不
    法利益？
  1.證人丙○○於偵查中供稱：「（里長的太太是自己出錢或公
    所招待？）我記得有向他們收錢。」等語（見93年度偵字第
    15406號卷第39頁）； 於原審供稱：「（里長太太是否交三
    萬元給妳？）金額我忘了，但我向他們收錢，一般是出國前
    收錢，但公所有尾款是出國後收。（是否記得當時如何計算
    里長太太出國團費三萬元？）每人團費一樣，但金額我現在
    不記得。（一個人應該差不多要四萬多元，里長太太的費用
    他們應該不會繳到四萬多元，不夠部分如何處理？）我是跟
    公所簽約，而且我是第一次跟公家簽約，所以我是依照合約
    辦理出國，里長太太出國我有向他們收錢。（你當時也說里
    長太太五位，你印象中沒有繳團費，這五位費用包含在72萬
    元內？）我有跟里長太太收錢。（你調查局93年7月22日與9
    3年10月20日偵查所言不符， 有何意見？）我肯定有收錢，
    戊○○太太參加我的團很多次，我沒有印象他有那一次是免
    費的。（你向多少人收錢？）向里長太太，但金額我忘了。
    （合約72萬元，你也領得72萬元，為何還要另外向里長太太
    收錢？）一般發票我會寫人數，這72萬元有無包含里長太太
    我不知道。」等語（見原審卷(三)第17頁、第18頁、第20頁、
    第21頁）。於本院審理中亦明確證稱：里長太太部分，伊確
    有收錢，則里長太太共5人，另有收費，應屬真實。
  2.卓廖明月於調查站詢問時證稱：「（妳參加前開旅遊費用係
    由何人負擔？）這次活動是跟我丈夫戊○○前往，要問我丈
    夫才知道誰出錢」等語（見調查卷第198頁）； 於偵查中證
    稱：「（去旅遊時有無付團費？）我們都自費，錢是交給旅
    行社。（妳到底有無支付團費？）也是旅行社的人到我家來
    收錢。」等語（見93年度偵字第15406號卷第23頁）。
  3.證人曾國進於調查站詢問時證稱：「（鶯歌鎮公所辦理第15
    屆里長出國觀摩活動經費來源為何？）公所當時有編列里長
    出國考察的費用，每人費用為新台幣（下同）3萬元， 不足
    部分由里長自行負擔。（本次出國觀摩活動，你與你太太出
    國費用為何？）我的部分應該是在3萬元左右， 而有無再另
    行繳內費用，我忘了，至於我太太的費用，我記得當時有繳
    交3萬8千元左右給當時承辦的金陵旅行社業務丙○○。（前
    開妳妻子曾王素麗參加此次出國事宜，如何與旅行社洽談出
    國事宜？旅費如何支付？）因時間久遠，我要求撥打電話給
    我太太曾王素麗詢問後， 當時我妻子是以現金3萬元交給丙○○作為團費，所以我要修正之前3萬8千元的支付費用。（
    你太太如何交付前開3萬元的旅費？）在出發前幾天， 是旅
    行社丙○○直接到我家收取的。」 等語（見調查卷第201頁
    背面、第202頁）。
  4.證人戊○○於調查站詢問時證稱：「（卓廖明月參加前開出
    國考察活動之費用由何人支付？）我知道出國考察配偶可以
    同行，但費用必須自付，我妻子卓廖明月參加前開出國考察
    活動費是我們自己付的。（你參加前開出國考察活動費用多
    少？有無自費補足團費差額？）費用多少我不記得，就我印
    象所及，鎮公所舉辦之出國考察活動，並無自費補足團費的
    情形，都是由鎮公所補助。（你前述你妻子卓廖明月係自費
    參加前開活動，卓廖明月係如何繳交費用？）我記得是交給
    金陵旅行社，印象中可能是丙○○，但我不清楚是丙○○到
    我家裡來收費，還是我拿到鎮公所交給丙○○。（丙○○表
    示卓廖明月、曾王素麗、邱有林、李陳美江、游石英等里長
    配偶的費用均包括在72萬元《出國觀摩活動費用》內，渠應
    該沒有額外另行收費。與你前述自行負擔廖卓明月費用，並
    交給丙○○之說法不符，對此你如何解釋？）我記得以往鎮
    公所舉辦出國觀摩活動，配偶參加都是要自行付費的，至於
    此次出國觀摩活動是否如丙○○所述，里長配偶沒有另行付
    費， 因時間久遠我實在不復記憶。」等語（見調查卷第210
    頁、第211頁背面）； 於原審證稱：「（你太太出國費用由
    誰出？）自己出。（你太太跟你出國之費用是在何時繳費？
    ）是出國之前，是繳給誰我忘了。（你太太之前是證稱是交
    給旅行社是否如此？）我忘了。（你太太費用繳多少？）我
    忘了，一般公所出國都是2、3萬元。（旅行社有無說錢不夠
    說要再繳錢？）沒有， 但是事後公所再跟我們追繳1萬元，
    因為說超過費用，公所是用公文給我們，我有再補繳。（你
    太太繳多少錢給旅行社？）我忘了。（錢是你太太去繳還是
    由你去繳？）我忘了。（你跟你太太出國之費用是一起繳給
    旅行社或民政課人員？）我的部分是公費，我太太是自費，
    交給誰我忘了。」等語（見原審卷第258頁至260頁）。
  5.證人游臣統於調查站詢問時證稱：「（你如何得知該里長出
    國活動？由何人通知參加里長出國活動？如何報名？眷屬參
    加如何繳費？）我只記得公所當時有用公文通知我該里長出
    國活動，由里幹事幫我跟我太太報名，我太太的旅費係旅行
    社老闆林勝九《曾任鶯歌鎮代表》親自到家裡收取，至於旅
    行社叫什麼名字我記不清楚。（依你前述，旅費係旅行社老
    闆林勝九到你家裡收取旅費，金額為何？）經我打電話給我
    太太詢問後，該旅費是林勝九在出團前親自到家裡向我太太
    收取， 至於收多少已記不清楚。」等語（見調查卷第218頁
    背面）。
  6.證人李陳美江於偵查中時證稱：「（去旅遊時有無付團費？
    ）我們都自費，錢是交給旅行社。」等語（見93年度偵字第
    15406號卷第23頁）； 證人游石英於偵查中證稱：「（去旅
    遊時有無付團費？）我們都自費，錢是交給旅行社。（妳到
    底有無支付團費？）有，是旅行社到我家來收，我親手交給
    旅行社的人。」等語 （見93年度偵字第15406號卷第23頁）
    。
  7.依前開證人證詞觀之，本件里長配偶出國均係自付團費，難
    認有圖得不法之利益。
  8.至證人丙○○於調查站詢問時固曾供稱：「（依妳前述，實
    際出團的人包括卓廖明月、曾王素麗、邱有林、李陳美江、
    游石英等五人均是里長的家屬，請問該五人有無繳團費？）
    我印象中是沒有，這五人的旅遊費用應該包括在72萬元內，
    我應該沒有額外另行收費。」等語 （見調查卷第189頁），
    惟與其嗣後所供及前開證人之證詞不符，已難採信。
  (四)本件出國之人數，包括里長戊○○、曾欽舜、蘇民正、陳力
    文、陳繁舜、林福川、曾金壽、卓弟水、吳正義、曾國進、
    李振吉、邱國財、石樟火、游臣統等14位里長、里長配偶卓
    廖明月（戊○○之妻）、李陳美江（李振吉之妻）、游石英
    （游臣統之妻）、曾王素麗（曾國進之妻）、邱林有（邱國
    財之妻）及己○○、丁○○21人，除里長配偶卓廖明月（戊○○之妻）、李陳美江（李振吉之妻）、游石英（游臣統之
    妻）、曾王素麗（曾國進之妻）、邱林有（邱國財之妻）自
    行支付費用外（已詳如前述），計16人請領費用72萬元，每
    人所花費用為4萬5千元，故使己○○圖得4萬5千元之不法旅
    遊利益。被告乙○○、甲○○、丁○○明知己○○並非鶯歌
    鎮里長，不得以里長身分隨團出國考察觀摩，且不得以公費
    核銷旅費，竟擅自允准其隨團出國考察，並於事後申請以公
    費核銷獲准，使己○○獲得4萬5千元之不法旅遊利益。被告
    乙○○、甲○○、丁○○三人對於其等主管之事務圖利之犯
    行，亦堪認定。
三、法律修正後之比較適用：
  (一)按刑法及刑法施行法部分條文於94年2月2日公布修正，於95
    年7月1日生效實施。其中修正前刑法第2條第1項規定：「行
    為後法律有變更者，適用裁判時之法律，但裁判前之法律有
    利於行為人者，適用最有利於行為人之法律」，係採從新從
    輕主義；而修正後刑法第2條第1項則規定：「行為後法律有
    變更者，適用行為時之法律，但行為後之法律有利於行為人
    者，適用最有利於行為人之法律」，則採從舊從輕主義。刑
    法第2條第1項之規定，係規範行為後法律變更所生新舊法律
    比較適用之準據法。所謂行為後法律有變更者，包括構成要
    件之變更而有擴張或限縮，或法定刑度之變更。行為後法律
    有無變更，端視所適用處罰之成罪或科刑條件之實質內容，
    修正前後法律所定要件有無不同而斷。新舊法條文之內容有
    所修正，除其修正係無關乎要件內容之不同或處罰之輕重，
    而僅為文字、文義之修正或原有實務見解、法理之明文化，
    或僅條次之移列等無關有利或不利於行為人，非屬該條所指
    之法律有變更者，可毋庸依該規定為新舊法之比較，而應依
    一般法律適用原則， 適用裁判時法（最高法院95年11月7日
    95年度第21次刑事庭會議決議參照）外， 即應適用刑法第2
    條第1項之規定，為「從舊從輕」之比較。 而比較時，應就
    罪刑有關之事項，如共犯、未遂犯、想像競合犯、牽連犯、
    連續犯、結合犯，以及累犯加重、自首減輕及其他法定加減
    原因（如身分加減）與加減例等一切情形，綜合全部罪刑之
    結果而為比較，予以整體適用，不能割裂而分別適用有利益
    之條文。
  1.被告三人行為後，95年7月1日修正施行之刑法已刪除第55條
    牽連犯之規定，則被告之犯行，因行為後新法業已刪除牽連
    犯之規定，此刪除雖非犯罪構成要件之變更，但顯已影響行
    為人刑罰之法律效果，自屬法律有變更，依新法第2條第1項
    之規定，比較新、舊法結果，仍應適用較有利於被告之行為
    時法律即舊法論以牽連犯 （最高法院95年第8次刑事庭會議
    決議參照）。
  2.修正後刑法第28條雖將舊法之「實施」修正為「實行」。其
    中「實施」一語，涵蓋陰謀、預備、著手及實行之概念在內
    ，其範圍較廣；而「實行」則著重於直接從事構成犯罪事實
    之行為，其範圍較狹；二者之意義及範圍己有不同，是修正
    後刑法第28條共同正犯之範圍，已修正限縮於共同實行犯罪
    行為者始成立共同正犯，排除陰謀犯、預備犯共同正犯，新
    舊法就共同正犯之範圍，既因此而有變動，自均屬行為後法
    律有變更，而非僅屬文字修正，應有新舊法比較適用之問題
    （最高法院96年度台上字第3773號判決意旨參照）。經比較
    修正前後之規定，雖以修正後之新法較有利於被告等，然揆
    諸前揭說明，不得一部割裂適用不同之新舊刑法，是被告等
    行為後刑法第28條之規定雖有變更且新法對其較為有利，惟
    因被告等另適用舊法即行為時法之牽連犯等規定對其最為有
    利（詳如上述），綜其全部之結果而為比較，不宜割裂，故
    對被告等仍應適用舊法即行為時法之刑法第28條規定論以共
    同正犯。
  3.修正前刑法第10條第2項規定，稱公務員者， 謂依法令從事
    於公務之人員，而修正後刑法第10條第2項規定， 稱公務員
    者，謂下列人員：(1)依法令服務於國家、地方自治團體所屬
    機關而具有法定職務權限，以及其他依法令從事於公共事務
    ，而具有法定職務權限者；(2)受國家、地方自治團體所屬機
    關依法委託，從事與委託機關權限有關之公共事務者。被告
    等行為後，修正後之刑法有關公務員之範圍已有限縮，自屬
    對被告等有利，惟如前所述，因被告等另適用舊法即行為時
    法之牽連犯等規定對其最為有利，綜其全部之結果而為比較
    ，不宜割裂，故對被告等仍應適用舊法即行為時法之刑法第
    10條第2項之規定。
  4.修正前刑法第37條第2項規定，宣告6月以上有期徒刑，依犯
    罪之性質認為有褫奪公權之必要者， 宣告1年以上10年以下
    褫奪公權，而修正後刑法37條第2項規定，宣告1年以上有期
    徒刑，依犯罪之性質認為有褫奪公權之必要者， 宣告1年以
    上10年以下褫奪公權。被告三人行為後，新修正之刑法有關
    宣告褫奪公權之條件已有限縮，自屬對被告等有利，惟如前
    所述，因被告等另適用舊法即行為時法之牽連犯規定對其最
    為有利，綜其全部之結果而為比較，不宜割裂，故對被告等
    仍應適用舊法即行為時法之刑法第37條第2項之規定。
  (二)次按貪污治罪條例第6條規定業於90年11月7日修正公布，於
    同年月9日生效。其中第1項第4款之圖利罪， 其犯罪構成要
    件已從「對於主管或監督之事務，直接或間接圖私人不法之
    利益者」，修正為「對於主管或監督之事務，明知違背法令
    ，直接或間接圖自己或其他私人不法之利益，因而獲得利益
    者」，其中所定「因而獲得利益者」，係將原定之舉動犯（
    不以得利為構成要件），改為結果犯，並無未遂犯之處罰，
    而異於修正前之條文。至其中所加列「明知違背法令」之要
    件，該所謂「明知」，係指須具圖利而違背法令之直接故意
    ，即主觀上有違背法令以積極圖取不法利益之意思，客觀上
    並將該犯意表現於行為而言，則與修正前實務見解所認圖利
    犯行本具違法性之成立要件並無不同。是修正後之貪污治罪
    條例第6條第1項第4款圖利罪之範圍已有限縮， 自屬對被告
    等有利，本案被告等行為後，法律既有變更，且被告之行為
    ，既具違背法令以圖利該等非具有里長身分之人之直接故意
    ，所圖之私人並已因而獲得利益，其行為於新舊法均成立犯
    罪，即應為適用法律之比較，因該修正後之法律，有利於行
    為人，應依刑法第2條第1項但書規定，適用修正後即裁判時
    之貪污治罪條例第6條第1項第4款之規定論科。
  (三)再按， 貪污治罪條例第8條規定：「犯第4條至第6條之罪而
    自首者，減輕其刑；在偵查中自白者，得減輕其刑。」於85
    年10月23日經總統修正公布，同年10月25日施行，修正後條
    文為：「犯第4條至第6條之罪，於犯罪後自首，如有所得並
    自動繳交全部所得財物者，減輕或免除其刑；因而查獲其他
    共犯者，免除其刑。犯第4條至第6條之罪，在偵查中自白，
    如有所得並自動繳交全部所得財物者，減輕其刑；因而查獲
    其他共犯者， 減輕或免除其刑。」於90年11月7日再經總統
    修正公布，同年11月9日施行，修正後條文為：「犯第4條至
    第6條之罪，於犯罪後自首， 如有所得並自動繳交全部所得
    財物者，減輕或免除其刑；因而查獲其他共犯者，免除其刑
    。犯第4條至第6條之罪，在偵查中自白，如有所得並自動繳
    交全部所得財物者，減輕其刑；因而查獲其他共犯者，減輕
    或免除其刑。」於95年5月30日再經總統修正公布，自95年7
    月1日施行修正後條文為：「犯第4條至第6條之罪， 於犯罪
    後自首，如有所得並自動繳交全部所得財物者，減輕或免除
    其刑；因而查獲其他正犯或共犯者，免除其刑。 犯第4條至
    第6條之罪，在偵查中自白， 如有所得並自動繳交全部所得
    財物者，減輕其刑；因而查獲其他正犯或共犯者，減輕或免
    除其刑。」被告等行為後法律變更，修正後之法律不利於行
    為人，依刑法第2條第1項後段規定，固應適用行為時之法律
    。然揆諸前揭說明，既已適用有利於被告之修正後貪污治罪
    條例第6條第1項第4款之規定， 即不得一部割裂適用不同之
    新舊貪污治罪條例之規定，且新法之規定對被告等尚無不利
    ，是應適用裁判時之貪污治罪條例第8條之規定減輕其刑。
四、查被告乙○○係台北縣鶯歌鎮鎮長；被告甲○○係台北縣鶯
    歌鎮公所民政課課長；被告丁○○係鶯歌鎮公所民政課課員
    ，有關安排該鎮里長出國考察觀摩活動及執行核銷相關旅費
    之預算為其等主管之事務，均為依據法令從事公務之人，因
    明知己○○並非里長，竟准予隨團出國考察觀摩，並以公費
    核銷其旅費， 使己○○因而獲得45000元之不法旅遊利益，
    且明知里長考察團係前往大陸地區，竟不實登載為東南亞地
    區，並呈報台北縣政府核備，是核被告乙○○、甲○○、丁○○所為，係犯刑法第216條、第213條之行使公務員明知為
    不實之事項而登載於職務上所掌公文書罪及修正後即現行之
    貪污治罪條例第6條第1項第4款之對於主管之事務， 明知違
    背法令，直接圖其他私人不法利益，因而獲得利益之罪。被
    告乙○○、甲○○與丁○○間，就上開犯行有犯意聯絡及行
    為分擔，應論以共同正犯。被告乙○○、甲○○、丁○○於
    公文書為不實登載後，復持以行使，登載之低度行為，為行
    使之高度行為所吸收，不另論罪。被告等所犯上開二罪間有
    方法結果之牽連關係，應依修正前刑法第55條後段之牽連犯
    規定，從一重之圖利罪處斷。被告乙○○、甲○○、丁○○
    圖利罪部分，於偵查中自白，應依修正後即現行之貪污治罪
    條例第8條第2項之規定減輕其刑。另被告乙○○、甲○○、
    丁○○所犯之情節輕微， 而其等為己○○所圖得財物在5萬
    元以下，依同條例第12條第1項規定，均遞減輕其刑。
五、原審予以被告等論罪科刑，固非無見。惟查：(一)被告乙○○
    、甲○○、 丁○○對於核銷社會運動業務費6萬元部分並無
    圖利情事，詳如後述，原判決遽以論罪科刑，容有違誤；(二)
    貪污治罪條例6條第1項第4 款之對於主管或監督之事務圖利
    罪，其所稱主管或監督，係屬不同之範疇，公務員要無可能
    對同一事務，本身既係主管又另負監督之責，本案中有關里
    長出國考察事務究係被告等主管或監督之事務，原判決未予
    明確認定，逕論處被告等對於主管及監督之事務圖利罪，難
    謂無判決不備理由之違誤；(三)被告乙○○、甲○○、丁○○
    圖利罪部分，已於偵查中自白，應依修正後之裁判時貪污治
    罪條例第8條2項之規定減輕其刑，原判決漏未審酌，亦有未
    洽；(四)刑法及刑法施行法部分條文業於94年2月2日公布修正
    ，於95年7月1日生效實施，原判決未及為法律比較而適用，
    亦有未當。至公訴人上訴意旨指摘原判決未就移送併案部分
    併予審理，係屬不當等語，惟本院上訴審前已認併辦部分與
    本件無連續犯之裁判上一罪關係，於95年5月8日將案退回，
    並由臺灣板橋地方法院檢察署檢察官於96年5月30 日以96年
    度偵字第10955號不起訴處分確定在案（見本院更(一)審卷第9
    6至97頁、上訴卷第281頁），本院無從併予審理。被告乙○○、甲○○、丁○○上訴意旨，仍執陳詞，或否認全部犯罪
    ，或否認圖利犯行，則均無足取，然原判決就被告乙○○、
    甲○○、丁○○部分既有上開可議之處，自仍應由本院將原
    判決關於乙○○、甲○○、丁○○部分均予以撤銷改判。爰
    審酌被告乙○○、甲○○、丁○○並無不良素行，有本院被
    告前案紀錄表3份在卷可參， 於行為時分別擔任鶯歌鎮鎮長
    、鶯歌鎮公所民政課課長及課員，未能依法核銷經費，反圖
    利特定之人任意撥用，原不宜寬縱，惟念被告乙○○、甲○○、丁○○本人並未獲利，被告丁○○身為基層公務員，因
    誤認為上級長官之指示，致未恪遵法令，惡性尚輕，以及其
    等犯罪動機、手段、犯罪後態度等一切情狀，分別量處如主
    文第二項所示之刑，並依貪污治罪條例第17條之規定，分別
    宣告褫奪公權如主文所示。又被告乙○○、甲○○、丁○○
    犯罪時間係在96年4月24日以前， 合於中華民國96年罪犯減
    刑條例之減刑條件，爰依同條例第2條第1項第3款及第14 條
    規定就主刑及褫奪公權同減刑二分之一。查被告乙○○、甲○○、丁○○前此未曾受有期徒刑以上刑之宣告，有本院被
    告前案紀錄表在卷可按，因一時失慮，致未能恪遵法令，罹
    於刑典，惡性尚輕，經此科刑教訓，日後應知警惕而無再犯
    之虞，因認其所受上開刑之宣告以暫不執行其刑為當，均併
    予宣告緩刑3年，以啟自新。另按修正前貪污治罪條例第6條
    第1項第4款所謂之圖利，係指圖取財產上之有形利益或非財
    產上之無形利益而言。 而同條例第9條（新法第10條）之「
    所得財物」，則指因犯該條例第4條至第6條之罪，實際上所
    取得之財物而言，二者法律上之涵意及其範圍，尚屬有別（
    最高法院89年度台上字第1098號判決參照）。查本件被告乙○○、甲○○、丁○○雖構成圖利犯行，並共同圖得己○○
    之不法利益，但究非實際上已取得具體之財物者，仍無適用
    該條規定諭知追繳沒收之餘地，併此敘明。
貳、被告乙○○、甲○○與丁○○不另為無罪諭知部分：
一、公訴意旨另以： 被告乙○○自83年3月1日起至91年2月底止
    ，擔任臺北縣鶯歌鎮鎮長； 被告甲○○自84年底起至86年3
    月止，擔任台北縣鶯歌鎮公所民政課課長；被告丁○○自76
    年11月起至86年10月止，擔任鶯歌鎮公所民政課課員，均為
    依據法令從事公務之人。被告乙○○、甲○○及丁○○明知
    前臺灣省政府曾以81年7月16日81府民一字第70546號函示村
    里長未按核准行程前往大陸地區，不宜核銷，及臺灣省政府
    83年11月25日83府民一字第32380號函示， 村里長不宜以公
    費申請進入大陸地區考察，臺北縣政府前亦函示村里長出國
    經費，應在每人3萬元整範圍內核支， 不足部分由出國人員
    自行負擔，且村里長出國考察係比照鄉鎮縣轄市市民代表出
    國考察方式辦理，所需出國旅費依當時內政部訂定之「縣轄
    市以下各級民意代表出國考察審核原則」12─(3)規定（起訴
    書誤載為13─(3)，茲予更正），應在限額內依法覈實報銷，
    非屬「補助款」性質，乃乙○○、甲○○及丁○○對於自己
    主管及監督之業務，明知違背上開法令，竟共同基於直接圖
    自己（丁○○出國超過3萬元部分） 及其他私人不法利益之
    犯意，由當時擔任民政課課長之甲○○擬定除原預算編列之
    旅運費66萬元外，再動用民政課社會運動業務費項下一半經
    費即12萬5千元，並指示民政課課員丁○○於85年5月18日簽
    具上開辦理意見，丁○○簽具後，經甲○○層轉鎮長乙○○
    ，由乙○○於同年月27日批示同意辦理。上開里長出國考察
    活動經鶯歌鎮公所發包後，由金陵旅行社以總價72萬元得標
    承作。丁○○身為業務承辦人及該考察團之隨行工作人員，
    對於里長之實際出國人數應確實掌握，俾利日後經費核銷之
    正確性，乃其明知原陳報出國人數為里長20人，但實際上僅
    有14人成行，其中里長蕭進連、施順豐（91年3月4日歿）、
    呂金山（起訴書誤載為邱國財〈89年12月3日歿〉， 茲予更
    正）、張文雄、李榮炎自始即未提供證件辦理出國手續，里
    長蘇利男則因腳疾不良於行，於出國當日決定取消行程而未
    出國，而隨團出國之己○○原為鶯歌鎮公所清潔隊臨時雇員
    ，並未在原陳報出國人員名單之列，亦非得以公費補助出國
    考察之對象，且臺北縣政府函示意旨，實際出國者，每人超
    過3萬元部分，應由出國人員自行負擔， 竟因考察團於大陸
    地區增加行程致費用增加，於返國後即85年6月29日， 由丁○○以出國人員22人，每人3萬元計算，共66萬元， 加上社
    會運動業務費6萬元， 總計72萬元之合約價格辦理核銷，並
    經甲○○審核，由庚○○代鎮長乙○○決行，同意全數核銷
    ，共計圖得前開里長14人及丁○○、己○○共16人合計72萬
    元。因認被告乙○○、甲○○、丁○○涉有貪污治罪條例第
    6條第1項第4款之罪嫌。
二、按90年11月7日修正後之貪污治罪條例第6條第1項第4款規定
    ：「對於主管或監督之事務，明知違背法令，直接或間接圖
    自己或其他私人不法之利益，因而獲得利益者」所謂「明知
    違背法令」之法令，依立法理由之說明，係指包括法律、法
    律授權之法規命令、職權命令、自治條例、自治規則、委辦
    規則等，凡對多數不特定人民就一般事項所作對外發生法律
    效果之規定者而言，並不包括行政機關之內部規定，即將行
    政規排除在外，倘違反行政規則，則只應負行政責任，並無
    刑事責任。查本件被告等為里長出國考察觀摩所核銷者為鶯
    歌鎮公所於84年間在85年會計年度總預算民政課村里業務項
    下編列第15屆里長出國觀摩活動旅費國外旅費66萬元，並流
    用社會運動業務費6萬元，合計72萬元， 平均每位里長核銷
    45000元（包括被告丁○○本人為承辦人員， 另圖利己○○
    45000元部分應予扣除，詳如前述）。 而本件里長出國觀摩
    考察費用係屬補助款性質，並經鶯歌鎮公所編列於85年總預
    算書經常門，科目「3款1項5目」 之民政支出下之村里業務
    「05旅運費國外旅費」，共計22人，每人3萬元， 預算數為
    66萬元；而里長代表、本所主管之觀摩考察建設等經費係編
    列於上開總預算書，科目為「13款1項2目」之福利服務支出
    下之社會運動「03業務費其他」，預算數25萬元等情，有臺
    北縣鶯歌鎮公所94年10月24日北縣鶯政字第0940018775號函
    暨鶯歌鎮公所85年度預算書乙本（見原審卷第76頁，及該預
    算書第15、19、70、128頁）在卷可參， 是該里長出國觀摩
    活動旅費國外旅費66萬元，原即編列由里長使用，被告等亦
    核銷用於里長出國考察觀摩之用，被告等主觀上即無圖利自
    己或他人，是本件應予審酌者厥為社會運動業務費可否流用
    於里長出國考察核銷之用？里長出國考察經費之核銷可否逾
    越3萬元？ 被告等流用社會運動業務費作為里長出國觀摩活
    動旅費，及核銷每位里長出國觀摩活動旅費逾越3萬元， 究
    竟有無違背法令，而所違背之法令是否該當於貪污治罪條例
    第6條第1項第4款之立法上所指之「法令」？經查， 台北縣
    政府於84年8月16 日以84北府民一字第280659號函准予里長
    出國考察備查， 並指示出國經費應在每人3萬元之範圍內核
    支，不足部分由出國人員自行負責等語；又前臺灣省政府曾
    以81年7月16日81府民一字第70546號函示村里長未按核准行
    程前往大陸地區，不宜核銷，及臺灣省政府83年11月25日83
    府民一字第32380號函示， 村里長不宜以公費申請進入大陸
    地區考察，固均以村里長不宜以公費申請進入大陸地區考察
    ，及出國經費應在每人3萬元之範圍內核支， 要求下屬遵行
    ，然上開指令僅係行政函文，並非法令。又村里長出國考察
    固應比照鄉鎮縣轄市市民代表出國考察方式辦理，所需出國
    旅費依當時內政部訂定之「縣轄市以下各級民意代表出國考
    察審核原則」規定，應在限額內依法覈實報銷，然該「縣轄
    市以下各級民意代表出國考察審核原則」， 依內政部94年2
    月1日內授中民字第0940722808號函示： 「縣市以下各級民
    意代表出國考察審核原則」並無法律授權規定，係屬行政院
    為規範縣（市）以下各級民意代表申請出國參加國際性會議
    、考察、訪問、姊妹市締盟或活動，本於職權所訂定，參酌
    行政程序法第159條第1項之規定，係屬行政規則性質，並非
    對多數不特定人民就一般事項所作對外發生法律效果之規定
    ，自亦非屬圖利罪所稱之「法令」，被告等縱有違反上開規
    定，使每位出國考察之里長核銷逾越3萬元， 充其量僅應令
    其負行政責任，誠與刑責無涉。另社會運動業務費依鶯歌公
    所之預算編列，如前所述，係編列於總預算書，科目為「13
    款1項2目」之福利服務支出下之社會運動「03業務費其他」
    ，預算數25萬元，其使用對象為里長代表、本所主管之觀摩
    考察建設等經費，該社會運動業務費仍屬里長代表所得使用
    之費用，且係供觀摩考察建設等經費，則被告等將社會運動
    業務費部分款項流用於本次里長出國考察觀摩費用之用，應
    合於原先編列預算所訂科目之目的使用，難認有何不法，亦
    與預算法所規定者無涉，被告等自無違背法令可言，被告等
    縱有核銷不當，應屬究否追究其行政責任問題，尚難以圖利
    罪相繩，是公訴人指訴被告等此部分涉犯圖利罪嫌，尚屬犯
    罪不能證明。
三、綜上所述，被告乙○○、甲○○、丁○○在核銷本案里長出
    國考察費部分，並無不法，自與貪污治罪條例第6條第1項第
    4款之構成要件有間， 尚難以該罪相繩。此外，復查無其他
    積極證據資以證明被告等有上開公訴人所指之犯行，惟因公
    訴人認被告乙○○、甲○○、丁○○所涉此部分與前開論罪
    科刑部分，公訴人認係實質上一罪關係，爰不另為無罪之諭
    知。
據上論斷，應依刑事訴訟法第369條第1項前段、第364條、第299
條第1項前段，貪污治罪條例第6條第1項第4款、第17條、 第8條
第2項、第12條第1項，刑法第11條前段、第2條第1項、 第216條
、第213條、第74條第1項第1款、修正前刑法第55條後段、 第28
條、第37條第2項，中華民國96年罪犯減刑條例第2條第1項第3款
、第7條、第14條，判決如主文。
本案經檢察官沈世箴到庭執行職務。
中    華    民    國    98    年    6     月    30    日
                  刑事第八庭審判長法  官  鄭文肅
                                  法  官  劉嶽承
                                  法  官  蔡光治
以上正本證明與原本無異。
如不服本判決，應於收受送達後10日內向本院提出上訴書狀，其
未敘述上訴之理由者並得於提起上訴後10日內向本院補提理由書
（均須按他造當事人之人數附繕本）「切勿逕送上級法院」。
                                  書記官  蔡宜蓁
中    華    民    國    98    年    6     月    30    日
附錄：本案論罪科刑法條全文
貪污治罪條例第6條第1項：
有下列行為之一者，處5年以上有期徒刑，得併科新臺幣3千萬元
以下罰金：
一、意圖得利，抑留不發職務上應發之財物者。
二、募集款項或徵用土地、財物，從中舞弊者。
三、竊取或侵占職務上持有之非公用私有器材、財物者。
四、對於主管或監督之事務，明知違背法令，直接或間接圖自己
    或其他私人不法利益，因而獲得利益者。
五、對於非主管或監督之事務，明知違背法令，利用職權機會或
    身分圖自己或其他私人不法利益，因而獲得利益者。
中華民國刑法第216條
（行使偽造變造或登載不實之文書罪）
行使第210條至第215條之文書者，依偽造、變造文書或登載不實
事項或使登載不實事項之規定處斷。
中華民國刑法第213條
（公文書不實登載罪）
公務員明知為不實之事項，而登載於職務上所掌之公文書，足以
生損害於公眾或他人者，處1年以上7年以下有期徒刑。
所得財物新臺幣陸萬元，應予追繳沒收，如全部或一部無法追繳
時，以其財產抵償之。


司法院資訊處製作；財團法人民間司法改革基金會備份。
